【裁判字號】    90,上易,147
【裁判日期】    900529
【裁判案由】    給付工程款
【裁判全文】
台灣高等法院民事判決  九十年度上易字第一四七號
      上  訴  人  甲○○
      被  上訴人  笛鈞營造有限公司
      法定代理人  鄭敏彥
右當事人間請求給付工程款事件，上訴人對於中華民國八十九年十月三十一日臺灣臺
北地方法院八十九年度訴字第一○七○號第一審判決提起上訴，本院判決如左：
    主    文
上訴駁回。
第二審訴訟費用由上訴人負擔。
    事實及理由
一、上訴人主張：訴外人蔡義誠因積欠上訴人款項，遂將其對被上訴人就內政部營建
    署陽明山公園管理處員工職務宿舍第三期工程之保證金及工程款債權新台幣（下
    同）九十萬元讓與上訴人行使債權權利，並當場交付其與被上訴人簽訂之聯合承
    攬工程合約書予上訴人作為債權憑證，為此依受讓之債權訴請被上訴人如數給付
    等情。並聲明(一)原判決廢棄。(二)被上訴人應給付上訴人九十萬元及自本件起訴狀
    繕本送達之翌日起，至清償日止，按年息百分之五計算之利息。
二、被上訴人則以：上開工程係被上訴人轉包由松順發工程企業有限公司（簡稱松順
    發公司）承攬，並非轉包由蔡義誠個人承攬，蔡義誠對被上訴人並無債權，且上
    開工程亦未完工，上訴人自無從向被上訴人請求給付等語，資為抗辯。並聲明駁
    回上訴人之上訴。
三、兩造不爭之事實：被上訴人提出之聯合承攬工程合約書其甲方為被上訴人，乙方
    為松順發公司；上訴人所提出之聯合承攬工程合約書係由蔡義誠交付，其甲方為
    被上訴人，乙方為蔡義誠，有該合約書可證。兩造對於其上之簽名、印文之真正
    均不爭執，足堪信為真實。
四、上訴人主張：訴外人蔡義誠就系爭工程與被上訴人簽有承攬契約等情，固據其提
    出工程合約書一件為證，惟為被上訴人所否認，辯稱：系爭工程係被上訴人交由
    訴外人松順發公司承攬，並亦提出工程合約書一件為證。依民事訴訟法第二百七
    十七條前段規定，上訴人就此有利於己之積極事實即蔡義誠與被上訴人間有承攬
    關係，應負舉證責任。查被上訴人提出之聯合承攬工程合約書其甲方為被上訴人
    ，乙方為松順發公司；上訴人所提出之聯合承攬工程合約書係由蔡義誠交付，其
    甲方為被上訴人，乙方為蔡義誠，有該合約書可證。兩合約書之甲方相同，乙方
    不同，從常理判斷，不可能同時製作。被上訴人提出之聯合承攬工程合約書其乙
    方欄係由松順發公司簽名、蓋章；上訴人所提出由蔡義誠交付之聯合承攬工程合
    約書，其乙方欄係由蔡義誠簽名、蓋章，從證據之證明力言，被上訴人之合約書
    乙方欄係松順發公司之簽名、蓋章；松順發公司之法定代理人即蔡義誠，簽名、
    蓋章除非係松順發公司所為，否則被上訴人之合約書不可能有松順發公司之簽名
    、蓋章，故其證明力較強。蔡義誠手中之合約書，其乙方為蔡義誠，由蔡義誠自
    行簽名、蓋章即可，故其證明力較薄弱。松順發公司之法定代理人為蔡義誠，其
    簽署兩份不同之合約書，一份承攬人為松順發公司；一份承攬人為蔡義誠，自以
    交付定作人之合約書，始符當事人之真意。從合約書之製作過程言，被上訴人之
    合約書係蔡義誠填好後交給被上訴人。蔡義誠手上那一份合約書甲方部分被上訴
    人蓋好章後交給蔡義誠，乙方部分是空白的，後來乙方部分為何填蔡義誠，被上
    訴人不知情等情，業據被上訴人陳述明確（請見本審卷第二○頁；原審卷第四五
    頁），訂約時既不可能製作兩份承攬人不同之合約書，如承攬人為蔡義誠，蔡義
    誠交付被上訴人之合約書，亦不可能記載承攬人係松順發公司，從實務運作上，
    定作人簽名後，將應給予承攬人之合約書交付承攬人，再由承攬人在自己留存之
    合約書上承攬人欄簽名，亦與常情相符，被上訴人主張其在甲方簽名、蓋章後交
    給蔡義誠時，乙方係空白乙節，可堪信為真實。故蔡義誠事後擅在其留存之合約
    書乙方填載自己姓名，甚為明確。被上訴人在本件起訴前之八十七年十一月十一
    日以新店郵局第一○二二號存證信函催告松順發公司出面解決，有存證信函影本
    可證（請見本審卷第四○頁至第四三頁），被上訴人無法預見上訴人會提起本件
    訴訟而先發存證函，益足佐證本件承攬契約之承攬人為松順發公司。故上訴人主
    張蔡義誠係承攬人，並不可採。至於合約書內容之繁簡並非判斷製作先後之唯一
    依據，被上訴人所持有之合約書其主要內容部分（如：工程名稱、工程內容等）
    係原子筆筆跡，上訴人所持有之合約其主要內容部分係影印，被上訴人之合約書
    與上訴人所提之合約書比較有多項補充，例如：被上訴人所提出之合約書內容，
    就工程金發票項下增列「不足發票％由工程款扣除」及逾期責任項下增列「由
    乙方負責」，均為上訴人提出之合約書內容所無，有合約書可證，足見被上訴人
    之合約原本影印後，復於原本有所增列，惟交付之影本，則未以原子筆補充（甲
    方欄有簽名、蓋章；乙方欄則空白），原本之增列，可能係交付另份合約書（指
    上訴人該本合約書）前（如：漏為補充）；亦可能係交付另份合約書後，故內容
    之繁簡尚不得據為被上訴人持有合約書之增列，係在交付另份合約書之後之唯一
    依據。本件判斷之重點為：一個承攬關係不可能同時併存兩個不同之承攬人，當
    事人之真意，「乙方欄」之真正當事人為誰？交付時「乙方欄」是否空白？而非
    後約修改前約之問題，併予敘明。
五、上訴人雖主張：松順發公司早已停業，且被上訴人未曾提出松順發公司之發票證
    明系爭工程係由松順發公司承攬等語。惟公司在清算完結前並不因停業而喪失其
    法人人格，自仍有與他人訂約之可能；而被上訴人固未提出松順發公司開具之發
    票，然承攬人通常在定作人給付承攬報酬時，始開具發票予定作人，統一發票並
    非承攬之要件，被上訴人未提出松順發公司之發票，或因承攬報酬尚未給付或其
    他事由所致，要難以被上訴人未提出松順發公司之發票，而否認松順發公司為承
    攬契約之當事人，況上訴人亦未曾提出蔡義誠開予被上訴人之發票以證明其所為
    蔡義誠是承攬契約當事人之主張，是上訴人以前開主張，尚非有據。
六、至於上訴人另主張：系爭承攬工程係訴外人蔡義誠向被上訴人所承包，業據證人
    余文生到庭證述屬實等情。經查證人余文生於原審法院審理中係證稱：「系爭工
    程我是向蔡義誠轉包，後來找不到蔡義誠拿錢，但被上訴人公司有通知我，要我
    繼續作，他說蔡義誠在他那裡還有錢，完工他可以給我，後來完工後，被上訴人
    公司又說蔡義誠沒有錢了，我是向蔡義誠轉包，不是向他的公司承包，但我們沒
    有訂書面契約。我承包時，有看到被上訴人與蔡義誠的合約，是蔡義誠拿給我看
    的，是以蔡義誠名義向被上訴人承包，後來我向陽管處請願，被上訴人公司要我
    們找蔡義誠處理」等語，惟為被上訴人所否認。依證人所述，僅敘明其有向蔡義
    誠次承攬系爭工程，並曾見過蔡義誠與被上訴人所簽之合約而已，蔡義誠與被上
    訴人簽約時，證人余文生並不在場，其證據僅係傳聞證據，且證人余文生係利害
    關係人，其證明力薄弱，自不足以證明蔡義誠與被上訴人間有承攬關係。
七、上訴人另聲請本院函詢內政部營建署陽明山國家公園管理處，查明其員工職務宿
    舍新建工程（第三期），承攬人為被上訴人笛鈞營造有限公司，次承攬人為何人
    （係蔡義誠或松順發工程企業有限公司）等情，惟查內政部營建署陽明山國家公
    園管理處並非次承攬契約之當事人，其地位係第三人，訂立次承攬契約時，內政
    部營建署陽明山國家公園管理處之人員並未在場，故無函查必要，併予敘明。
八、綜上所述，被上訴人抗辯系爭工程係松順發公司向其承攬，尚可採信；上訴人主
    張係蔡義誠向被上訴人承攬，為不足取。則蔡義誠既非系爭工程承攬契約之當事
    人，自不可能依該承攬契約取得對被上訴人之債權，縱蔡義誠將此不存在之債權
    讓與上訴人，上訴人亦不能因此取得對被上訴人之債權。是上訴人依受讓自蔡義
    誠之債權，訴請被上訴人給付工程款九十萬元並自本件起訴狀繕本送達之翌日起
    ，至清償日止，按年息百分之五計算之利息，為無理由，應予駁回。其假執行之
    聲請亦失所附麗，應併予駁回。原審為上訴人敗訴之判決，及駁回其假執行之聲
    請，並無不合。上訴意旨指摘原判決不當，求予廢棄改判，為無理由，應予駁回
    。
九、據上論結，本件上訴為無理由，依民事訴訟法第四百四十九條第一項、第七十八
    條，判決如主文。
中      華      民      國    九十      年      五      月    二十九    日
                              民事第十二庭
                                  審判長法  官  林  丁  寶
                                        法  官  高  鳳  仙
                                        法  官  林  恩  山
右正本係照原本作成。
不得上訴。
中      華      民      國      九十    年      五      月     三十一   日
                                        書記官  周  淑  靜


司法院資訊處製作；財團法人民間司法改革基金會備份。
